臺灣新北地方法院民事判決
110年度訴字第3135號
原      告  謝黃悅
訴訟代理人  張麗真律師
被      告  趙玲珠
上列當事人間分配表異議之訴等事件，本院於民國111年6月6日
言詞辯論終結，判決如下：
    主  文
原告之訴駁回。
訴訟費用由原告負擔。
    事實及理由
一、程序事項
（一）本院109年度司執字第99116號強制執行事件（下稱系爭執
      行事件）於民國110年11月4日所製作之分配表（下稱系爭
      分配表），原定分配期日為110年12月13日，原告已於110
      年12月8日對系爭分配表聲明異議，復於110年12月22日具
      狀向執行法院陳報其已提起本件分配表異議之訴等情，業
      據本院調閱系爭執行事件卷宗核閱屬實，且有原告之強制
      執行聲明異議狀、強制執行陳報狀可證（本院卷第123至1
      27、149頁）。是本件分配表異議之訴，合於強制執行法
      第39條第1項、第41條第1項前段、第3項、第4項規定之程
      序要件。
（二）原告前雖曾向臺灣基隆地方法院提起分配表異議之訴（案
      號為109年度訴字第63號，下稱基院另案），惟其異議之
      標的乃臺灣基隆地方法院107年度司執助字第880號強制執
      行事件於108年9月20日製作之分配表，與系爭分配表有間
      ，兩者訴訟標的不同。是被告主張原告違反民事訴訟法第
      253條禁止重行起訴之規定，並非可採。
（三）原告起訴後為附表所示訴之追加（即訴之聲明第一項確認
      之訴部分），被告未為異議而為本案之言詞辯論，依民事
      訴訟法第255條第2項規定視為同意追加，而合於同條第1
      項第1款之規定，應予准許。
（四）原告於106年8月22日以新北市○○區○○段000地號土地應有
      部分4分之3、同段886號建物應有部分全部、同段887建號
      建物應有部分全部、同段888建號建物應有部分全部（下
      稱系爭不動產）設定新臺幣（下同）200萬元之普通抵押
      權（下稱系爭抵押權）予被告；原告於本件以擔保之債權
      不存在為由，訴請確認系爭抵押權不存在。被告對擔保之
      債權是否存在乙節既有爭執，且兩造分別為系爭抵押權之
      抵押人及抵押權人，顯見原告於法律上地位處於不安之狀
      態，且此不安狀態得以本件確認訴訟予以除去，原告自有
      確認利益無疑。
二、原告的主張
（一）系爭抵押權之設定契約書中擔保債權總金額欄記載「200
      萬元整」、擔保債權種類及範圍欄則記載「擔保債務人對
      抵押權人於106年8月18日所立金錢借貸」，故其擔保之債
      權僅限於此，不及於其他債權。被告既未於106年8月18日
      交付200萬元借款予原告，系爭抵押權擔保之債權自不存
      在。
（二）被告固曾於106年8月18日同意借款200萬元予原告，然要
      求原告先簽立借據、本票及設定抵押權後，始願交付借款
      。原告因而設定系爭抵押權予被告，並於106年8月30日簽
      立200萬元借據（下稱系爭借據）及同額本票予被告。但
      被告始終未交付200萬元借款予原告，故系爭抵押權擔保
      之借款債權並不存在。況且，系爭抵押權為普通抵押權，
      基於從屬性原則，必先有擔保之債權存在，普通抵押權始
      能成立；而系爭借據之消費借貸債權成立於106年8月30日
      ，顯非「債務人對抵押權人於106年8月18日所立金錢借貸
      」，兩造設定系爭抵押權時亦未約定以將來可發生之債權
      為擔保債權，故被告就系爭借據之消費借貸債權，自不得
      優先受償。
（三）系爭抵押權之設定契約書中利息（率）欄、遲延利息（率
      ）欄、違約金欄均記載「無」，但系爭分配表次序10除優
      先分配本金200萬元外，亦將按週年利率百分之5計算之利
      息計20萬7281元一併列入優先分配，明顯有誤。
（四）原告主張系爭抵押權不存在，爰訴請確認及塗銷，且系爭
      分配表次序10將被告之本金200萬元及其利息債權予以優
      先分配，應予剔除，而聲明如附表變更後之聲明欄所載。
三、被告的答辯
　　系爭抵押權擔保之債權存在乙情，業經基院另案判決確定，
    且本院109年度訴字第2959號之判決理由亦為相同認定。並
    聲明：原告之訴駁回。
四、本院的判斷
（一）原告於106年8月18日申請設定系爭抵押權予被告，並於10
      6年8月22日登記完竣，且於106年8月30日簽立系爭借據及
      本票予被告乙情，有土地登記申請書及相關附件、系爭借
      據、本票可證（本院卷第61至67、105、171頁）。系爭執
      行事件於110年11月4日製作系爭分配表，其中次序10列載
      被告對原告之本金200萬元、法定遲延利息20萬7281元債
      權為優先債權，且全部受償，次序11債權額為0元，次序1
      2尚有552萬9365元之債權額未能受償乙節，有系爭分配表
      可證（本院卷第117至122頁）。
（二）學說上所謂之爭點效，係指法院於判決理由中，就訴訟標
      的以外當事人所主張或抗辯足以影響判決結果之重要爭點
      ，本於當事人辯論之結果已為實質之判斷時，除有顯然違
      背法令、或當事人提出新訴訟資料足以推翻原判斷之情形
      外，於同一當事人就與該重要爭點有關所提起之他訴訟，
      不得再為相反之主張，法院亦不得作相反之判斷，以符民
      事訴訟法上之誠信原則。本件兩造於基院另案審理時，已
      爭執系爭借據所載200萬元債權是否存在，法院審理後於
      基院另案判決事實及理由欄第貳三（二）3項中認定：兩
      造將原告取回訴外人謝文昌、米點室內裝修有限公司（下
      稱米點公司）之100萬元、58萬5000元支票及結算原告對
      訴外人江釩之41萬5000元利息債務，約定作為原告向被告
      借款之標的即200萬元；且基院另案有關兩造部分，業因
      原告於109年7月29日撤回上訴而告確定等情，有基院另案
      判決書及臺灣高等法院民事判決確定證明書可證（本院卷
      第71、129至136頁）。是此部分判決理由已生爭點效，兩
      造均應受拘束。則原告主張系爭借據所載200萬元借款債
      權不存在，自非可採。
（三）原告復主張系爭借據之消費借貸債權成立日期為「106年8
      月30日」，與系爭抵押權之設定契約書中擔保債權種類及
      範圍欄所載「擔保債務人對抵押權人於106年8月18日所立
      金錢借貸」不同，系爭借據之消費借貸債權非系爭抵押權
      擔保之範圍云云。然系爭借據之標的，乃原告因取回米點
      公司、謝文昌之58萬5000元、100萬元支票及結算原告對
      江釩之41萬5000元利息債務，而對被告負有200萬元金錢
      給付義務，依民法第474條第2項規定，此消費借貸債權於
      兩造意思合致時即告成立，無待現實金錢交付。又系爭借
      據前言既載明：「於民國106年8月1日，向趙玲珠借貸金
      錢，雙方議定借貸條款如下」，第2條亦約定原告願以系
      爭不動產設定抵押擔保；足見系爭借據之消費借貸債權早
      於106年8月1日即因兩造之意思合致而成立，且系爭抵押
      權顯係原告為履行兩造之合意內容所設定，其擔保之範圍
      當然包含系爭借據之消費借貸債權。故原告主張系爭借據
      之消費借貸債權非系爭抵押權擔保之範圍，亦非可採。
（四）原告另主張系爭借據之本金應扣除4萬元云云，其理由為
      被告於他案（即本院108年度訴字第1908號、臺灣高等法
      院109年度上易字第73號，該等民事判決書見本院卷第185
      至197頁）訴請訴外人邱來彰返還借款時，係稱其實際上
      僅交付邱來彰37萬5000元、17萬元本金等語（計算式：58
      萬5000－37萬5000－17萬＝4萬）。惟被告於前述返還借款事
      件中亦稱其係於106年2月24日給付37萬5000元本金、106
      年5月2日給付17萬元本金，且約定利率為月息2分，米點
      公司支票為擔保票等語。可知被告主張米點公司支票擔保
      之範圍，包含邱來彰借款之本金及「利息」。而依被告各
      次交付本金之數額及時間，按當時約定利率上限週年百分
      之20計算至106年8月1日，利息之數額已逾4萬元，故米點
      支票所擔保之邱來彰借款本息，自未低於58萬5000元。原
      告主張被告優先受償之本金應扣除4萬元云云，尚非有據
      。
（五）抵押權所擔保債權之範圍，應包括法定遲延利息在內，法
      定遲延利息係因法律規定而生，縱未登記亦仍為抵押權所
      擔保之範圍，蓋因法律規定而生之抵押權擔保內容，不以
      登記為生效要件之故，至其他基於當事人約定之利息、遲
      延利息、違約金等因難為他人所知悉，即有公示、登記之
      必要（最高法院73年台抗字第239號、107年度台抗字第54
      3號裁定意旨參照）。系爭抵押權之設定契約書中利息（
      率）欄、遲延利息（率）欄、違約金欄固均記載「無」，
      惟法定遲延利息係基於法律規定而發生，依照前述最高法
      院裁定意旨，縱未登記，仍屬系爭抵押權擔保之債權範圍
      。從而，原告主張法定遲延利息20萬7281元應予剔除，難
      認可採。
五、結論
（一）原告訴請確認系爭抵押權不存在，求予塗銷，並剔除系爭
      爭分配表中次序10被告受分配額220萬7281元，均無理由
      ，應予駁回。
（二）本件事證已臻明確，兩造其餘主張、陳述及所提之證據暨
      攻擊防禦方法，經本院審酌後，認均與本件判決結果無影
      響，故不逐一論駁。
（三）訴訟費用負擔之依據為民事訴訟法第78條。
中　　華　　民　　國　 111  　年　　6 　　月　　27　　日
                  民事第四庭    法　官　林琮欽
以上正本係照原本作成
如對本判決上訴，須於判決送達後20日內向本院提出上訴狀。如
委任律師提起上訴者，應一併繳納上訴審裁判費。
中　　華　　民　　國　 111  　年　　6 　　月　　27　　日
                                書記官　陳威同


附表
起訴時之聲明 變更後之聲明 （第一項）兩造間就新北市○○區○○段000地號土地，設定抵押權權利範圍4分之3及其上3筆建物即886建號（門牌號新北市○○區○○路0段000○0號）設定抵押權權利範圍全部、887建號（門牌號新北市○○區○○路0段000○0號）設定權利範圍全部、888建號（門牌號新北市○○區○○路0段000○0號）設定抵押權權利範圍全部，於新北市中和地政事務所106年8月22日登記，收件字號106年北中地登字第145420號之抵押權設定行為應予塗銷。 （第一項）確認兩造間就新北市中和地政事務所106年8月22日登記，收件字號106年北中地登字第145420號之新北市○○區○○段000地號土地，權利範圍4分之3及其上3筆建物即886建號（門牌號新北市○○區○○路0段000○0號）、887建號（門牌號新北市○○區○○路0段000○0號）、888建號（門牌號新北市○○區○○路0段000○0號）權利範圍各全部，設定擔保債權總金額200萬元整之抵押債權不存在，抵押權設定應予以塗銷。 （第二項）就本院110年11月26日之109年度司執字第99116號強制執行事件製作之分配表，所載次序10債權人趙玲珠分配優先債權220萬7281元，不得列入分配表受分配，應全部予以刪除。 （第二項未變更）就本院110年11月26日之109年度司執字第99116號強制執行事件製作之分配表，所載次序10債權人趙玲珠分配優先債權220萬7281元，不得列入分配表受分配，應全部予以刪除。